臺灣高雄地方法院民事判決
111年度雄簡字第1109號
原      告  陳婉玲  

訴訟代理人  陳賢義  
被      告  王桂珠  
            李武傳  
            林紋輝  
            郭正賢  
            陳光隆  
            陳翠英  
            黃泓濱  
            鍾雨柔  
            蘇張喜珠
            李育儒  
            李尚俞  
            涂新正  
            章文簡  
            彭昀寬  
            歐冬祝  
兼上七人之
訴訟代理人  辛忠義  
上列李尚俞
訴訟代理人  李詠霖  
上列當事人間請求定期償還利用土地建屋損害金事件，本院於民
國111年8月23日言詞辯論終結，判決如下：
    主  文
原告之訴駁回。
訴訟費用由原告負擔。
    事實及理由
一、被告陳翠英、黃泓濱、陳光隆未於言詞辯論期日到場，核無
    民事訴訟法第386條所列各款情形，爰依原告之聲請，由其
    一造辯論而為判決。
二、原告主張：原告於法務部行政執行署高雄分署90年度稅執字
    第25470號執行事件（下稱系爭執行事件）拍賣程序中，拍
    定取得訴外人張瑞德所有高雄市○○區○○段00地號土地（下稱
    系爭土地）之應有部分為63/1000，而為系爭土地之共有人
    。被告則為系爭土地上建物即高雄市○○區○○○路000號大樓（
    下稱系爭大樓）之區分所有權人。依系爭土地總面積除以系
    爭大樓總樓板面積所得之比例，乘以被告區分所有建物之面
    積，可得被告占用之系爭土地面積，然被告區分所有建物占
    用系爭土地之面積已超過渠等得占用之面積（依被告就系爭
    土地之應有部分比例計算），被告無權占用系爭土地之面積
    ，對原告即構成不當得利，被告自應每年分別給付如附表所
    示相當租金不當得利之金額予原告。爰依民法不當得利規定
    提起本件訴訟等語，並聲明：被告應自民國110年1月1日起
    ，分別按年給付如附表每年應付金額欄所示之金額予原告。
三、被告辛忠義、蘇張喜珠、李育儒、李尚俞、涂新正、章文簡
    、彭昀寬、歐冬祝則略以：系爭土地自訴外人瑞峰股份有限
    公司（下稱瑞峰公司）起造完成其上系爭大樓並出售時起，
    即提供系爭大樓住戶為基地使用，迄原告提起本件訴訟前，
    均無任何土地共有人向住戶請求任何賠償，可認系爭土地為
    無償提供大樓住戶使用。是原告既買受系爭土地，自應繼受
    前開約定。被告李武傳、林紋輝、郭正賢則以：同被告辛忠
    義所述。被告王桂珠則以：同被告辛忠義所述，且被告已使
    用系爭大樓多年，原告請求被告給付金錢不合理。被告鍾雨
    柔、彭昀寬則以：同被告辛忠義所述，且原告計算被告鍾雨
    柔、彭昀寬之系爭土地應有部分比例有誤等語，並均聲明：
    ㈠原告之訴駁回。㈡如受不利判決，願供擔保，請准宣告免為
    假執行。被告陳翠英、黃泓濱、陳光隆未於言詞辯論期日到
    場，亦未提出書狀作任何聲明或陳述。
四、經查，原告於109年間經行政執行拍賣程序，拍定取得系爭
    土地應有部分63/1000，並於109年4月24日取得權利移轉證
    書等情，經本院職權調閱法務部行政執行署高雄分署90年度
    稅執字第25470號卷（下稱執行卷）確認無訛，且為兩造所
    不爭執，堪信為真實。
五、本院之判斷：
　　原告另主張被告應按年給付占用土地之不當得利金額等節，
    則為被告所否認，並以前詞置辯，是本院應審酌者厥為：㈠
    原告請求被告應按年給付相當租金之不當得利，有無理由？
    ㈡如有理由，則被告應給付之金額為多少？茲論述如下：
　　㈠原告請求被告應按年給付相當租金之不當得利無理由
　　⒈按共有人於與其他共有人訂立共有物分割或分管之特約後
      ，縱將其應有部分讓與第三人，其分割或分管契約，於受
      讓人知悉或有可得而知有分管契約之情形，對於受讓人仍
      繼續存在（司法院大法官會議釋字第349號意旨可參）。
      次按所謂分管契約係指共有人間約定各自分別占有共有物
      之特定部分而為管理之契約，此種契約須為共有人全體訂
      定，始能成立。次查不動產共有人間關於共有物使用、管
      理之約定，對於應有部分之受讓人或取得物權之人，以受
      讓或取得時知悉其情事或可得而知者為限，始具有效力，
      業經司法院大法官會議著有349號解釋。故在民法第826條
      之1規定修正施行前成立之分管契約，對共有物應有部分
      之受讓人有無效力，應依349號解釋意旨，以受讓人是否
      知悉有分管契約，或有無可得而知之情形為斷（最高法院
      105年度台上字第1733號意旨可參）。
　　⒉再按契約固須當事人互相表示意思一致始能成立，但所謂
      互相表示意思一致，不限於當事人直接為之，其經第三人
      為媒介而將當事人互為之意思表示從中傳達而獲致意思表
      示一致者，仍不得謂契約未成立。公寓大廈之買賣，建商
      與各承購戶分別約定，該公寓大廈之共用部分或其基地之
      空地由特定共有人使用者，除別有規定外，應認共有人間
      已合意成立分管契約。而共有物分管之約定，不以訂立書
      面為要件，亦不以共有人明示之意思表示為限，共有人默
      示之意思表示，亦包括在內。所謂默示之意思表示，係指
      依共有人之舉動或其他情事，足以間接推知其效果意思者
      而言。是倘共有人間實際上劃定使用範圍，對各自佔有管
      領之部分，互相容忍，對於他共有人使用、收益，各自佔
      有之土地，未予干涉，已歷有年所，即非不得認有默示分
      管契約之存在（最高法院83年度台上字第1377號、87年度
      台上字第1359號判決意旨可參）。又按倘共有人已按分管
      契約占有共有物之特定部分，他共有人嗣後將其應有部分
      讓與第三人，除有特別情事外，其受讓人對於分管契約之
      存在，通常即有可得而知之情形，而應受分管契約之拘束
      （最高法院91年度台上字第2477號、96年台上字第2025號
      判決意旨可參）。
　　⒊經查，原告為系爭土地共有人，被告則為系爭土地暨系爭
      大樓之區分所有權人（詳如附表所示），有系爭土地謄本
      、系爭大樓區分所有建物謄本附卷可參（見111年度雄司
      簡調字第457號卷【下稱調字卷】二第239頁以下）。次查
      ，系爭大樓坐落於系爭土地，為瑞峰公司於68年7月18日
      開工起造，於70年3月10日完工，並於70年9月25日辦理第
      一次所有權登記，有系爭大樓使用執照、系爭土地謄本、
      系爭大樓區分所有建物謄本可佐（見本院卷第97至101頁
      、調字卷二第239頁以下）。再查，訴外人即瑞峰公司負
      責人張瑞德於系爭執行事件執行程序中陳稱：系爭大樓地
      下層所有權當時登記在公司，與住戶約定為防空避難所，
      所以應是公用場所，亦是法定空間等語（見本院卷第163
      頁），堪認系爭大樓之建商即瑞峰公司就系爭大樓如何分
      管使用，與住戶應有一定約定。又自系爭大樓竣工完成使
      用之日起迄原告提起本件訴訟前，系爭土地共有人均同意
      系爭大樓區分所有建物得使用系爭土地作為基地，並未曾
      有過異議，亦經到庭之被告陳明在卷（見本院卷第139至1
      40頁）。是依首揭說明，足認於系爭大樓完峻時，系爭土
      地之各共有人間，即直接（如合建之地主）或間接經由瑞
      峰公司媒介，就土地上各該區分所有建物之專有部分空間
      ，成立分管約定，且嗣後之土地繼受人亦均承受上開分管
      契約甚明。
　　⒋又查，原告系爭土地應有部分之拍賣公告係載明：系爭大
      樓坐落於系爭土地，然義務人無系爭大樓之所有權，系爭
      大樓非拍賣之範圍；本件係拍賣應有部分，拍定後不點交
      ，有無分管契約不明，請投標人自行查明等情，有拍賣公
      告可徵（見本院卷第271至274頁）。原告復自陳於拍定前
      即知悉有系爭大樓存在，亦有至現場確認系爭土地之使用
      狀況等語（見本院卷第58、139頁），是原告就系爭土地
      使用之分管契約，於原告拍定取得系爭土地應有部分時，
      顯屬可得而知，是依前揭說明，原告於系爭土地上之系爭
      大樓仍存在之情形下，自應受系爭土地分管契約之拘束。
      從而，被告使用系爭土地為渠等區分所有建物之基地使用
      ，即係源於分管契約而得利用，要無原告主張無權占用等
      情。
　　⒌末按無法律上之原因而受利益，致他人受損害者，應返還
      其利益，民法第179條前段固定有明文，然須符合一方受
      利益，致他方受有損害，且受利益者並無法律上原因等要
      件，始得請求返還不當得利。又當事人之受利益有其法律
      上之原因者，自不生不當得利之問題（最高法院69年台上
      字第45號判決意旨可參）。經查，被告既係基於分管契約
      就系爭土地為區分所有建物各自專有部分所用，被告占有
      系爭土地即有法律上原因，自無構成不當得利可言，是原
      告請求被告應按年給付相當租金不當得利金額予原告，自
      屬無據。
　　㈡原告既無權請求被告給付不當得利，即無再行探究給付金
      額應為若干之必要，併此敘明。　
六、綜上所述，原告依民法不當得利規定，請求被告應自110年1
    月1日起，分別按年給付如附表每年應付金額欄所示之金額
    予原告，為無理由，應予駁回。
七、本件事證已臻明確，兩造其餘攻擊防禦方法及所提證據，核
    與判決結果不生影響，爰不逐一論述，併此敘明。
八、訴訟費用負擔之依據：民事訴訟法第78條。
中　　華　　民　　國　　111 　年　　9 　　月　　15　　日
                  高雄簡易庭　法　官  陳安信
以上正本係照原本作成。
如對本判決上訴，須於判決送達後20日內向本院提出上訴狀。如
委任律師提起上訴者，應一併繳納上訴審裁判費。
中　　華　　民　　國　　111 　年　　9 　　月　　16　　日
                              書記官  蔡妮君　　　　
附表：
編號 被告姓名 應有部分 比例   建物 所有權人 建物門牌號碼(建號) 建物 權利範圍 每年應付金額 (新臺幣/元) 1 蘇張喜珠 19/1000   蘇張喜珠 苓雅區正明段467建號(大順三路183號9樓之4) 全部 244  2 章文簡 19/1000   章文簡 苓雅區正明段207建號(大順三路183號6樓之4) 全部 244  3 李武傳 28/1000   李武傳 苓雅區正明段400建號(大順三路183之4號) 全部 899  4 陳翠英 140/20000   陳翠英 苓雅區正明段200建號(大順三路183號) 全部 528  5 郭正賢 19/1000   郭正賢 苓雅區正明段132建號(大順三路183號11樓之4) 全部 244  6 涂新正 42/4000   涂新正 苓雅區正明段442建號(大順三路183號3樓之3) 全部 1,441    160/20000   涂新正 苓雅區正明段443建號(大順三路183號3樓之5) 全部  7 王桂珠 87/4000   王桂珠 苓雅區正明段73建號(大順三路183號地下層) 全部 38,808        苓雅區正明段77建號(大順三路183號11樓之3) 全部  8 陳光隆 120/10000   陳光隆 苓雅區正明段399建號(大順三路183之2號) 全部 1,782    21/1000   陳光隆 苓雅區正明段16建號(大順三路183號7樓之2) 全部    13/1000   陳光隆 苓雅區正明段102建號(大順三路183之3號) 全部    21/1000   陳光隆 苓雅區正明段397建號(大順三路183號8樓之2) 全部  9 歐冬祝 35/1000   歐冬祝 苓雅區正明段118建號(大順三路183號5樓之3) 全部 220        苓雅區正明段122建號(大順三路183號5樓之4) 全部  10 李尚俞 19/1000   李尚俞 苓雅區正明段398建號(大順三路183號7樓之4) 全部 8,791  11 辛忠義 11/1000   辛忠義 苓雅區正明段797建號(大順三路183號3樓之6) 全部 370  12 李育儒 19/1000   李育儒 苓雅區正明段157建號(大順三路183號12樓之4) 全部 244  13 黃泓濱 19/1000   黃泓濱 苓雅區正明段468建號(大順三路183號8樓之4) 全部 244  14 林紋輝 19/1000   林紋輝 苓雅區正明段449建號(大順三路183號10樓之4) 全部 244  15 鍾雨柔 16/1000   鍾雨柔 苓雅區正明段466建號(大順三路183號6樓之3) 全部 7,175  16 彭昀寬 16/1000   彭昀寬 苓雅區正明段450建號(大順三路183號7樓之3) 全部 7,175